【裁判字號】    98,訴,503
【裁判日期】    990804
【裁判案由】    拆屋還地
【裁判全文】
臺灣雲林地方法院民事判決               98年度訴字第503號
原      告  乙○○
            丙○○
兼上二人共同
訴訟代理人  甲○○
被      告  丁○○即林李鑾之.
訴訟代理人  江克釗律師
上列當事人間請求拆屋還地事件，本院於民國99年7 月13日言詞
辯論終結，判決如下：
    主  文
被告應將坐落雲林縣斗六市○○段二五一之一三一號土地上如附
圖所示編號Ｂ部分面積十一點八二平方公尺及同段二五一之一三
二號土地上如附圖所示編號Ａ部分面積四十點七七平方公尺之建
築物拆除，將土地交還原告。
訴訟費用由被告負擔。
本判決於原告以新台幣肆拾貳萬玖仟元供擔保後，得為假執行。
被告如以新台幣壹佰貳拾捌萬捌仟肆佰伍拾伍元為原告預供擔保
，得免為假執行。
    事  實
壹、原告方面
一、聲明：
  (一)被告應將原告所有坐落雲林縣斗六市○○段251-131 號土地
    上如雲林縣斗六地政事務所99年3 月19日土地複丈結果圖說
    （簡稱附圖）所示Ｂ部分（法院按：原聲明為Ａ部分，係顯
    然錯誤，應逕予更正）面積11.82 平方公尺及同段251-132
    號土地上如附圖所示Ａ部分（法院按：原聲明為Ｂ部分，係
    顯然錯誤，應逕予更正）面積40.77 平方公尺之建築物拆除
    ，將土地返還原告。
  (二)訴訟費用由被告負擔。
  (三)原告等願供擔保，請准為假執行之宣告。
二、陳述：
  (一)坐落雲林縣斗六市○○段251-131 號及同段251-132 號土地
    （下稱系爭二筆土地）為原告三人所有，詎被承受訴訟人林
    李鑾未經原告三人同意，擅自占用如附圖所示編號Ａ、Ｂ部
    分興建房屋（下稱系爭房屋）出租於他人居住使用，嚴重影
    響原告三人之權益，爰依民法第767 條第一項之規定，請求
    判決如主文。
  (二)被告主張原告之祖母李許好有同意被承受訴訟人林李鑾於系
    爭土地上建屋居住使用，尚非事實，原告等人鄭重否認之，
    並請被告舉證證明。
  (三)原告係依買賣關係取得系爭土地，如  鈞院認定被承受訴訟
    人林李鑾與原告之祖母李許好間有使用借貸關係，該使用借
    貸關係亦不得拘束原告等人。
  (四)原告之祖母縱對被承受訴訟人林李鑾之使用系爭土地沒有表
    示意見，亦僅係容忍其使用，渠等間亦不會因上開「容忍」
    行為而發生使用借貸關係。
  (五)有關被告提出系爭房屋保存登記之事實作為兩造間土地使用
    借貸關係存在之證明乙節，亦非事實，原告三人未曾簽署或
    蓋章同意被承受訴訟人林李鑾使用系爭土地。如被告提出之
    文件中有原告三人簽署之同意書，該等文書即為偽造而非真
    正。如係原告之祖母出具之同意書，亦應屬偽造，且縱非偽
    造，亦為無權處分行為而不生效力（按被承受訴訟人林李鑾
    申請系爭房屋保存登記時，系爭土地已經移轉登記為原告三
    人所有）。
  (六)原告之祖母縱有同意被承受訴訟人林李鑾建造系爭房屋居住
    使用，嗣後原告之祖母既以買賣為原因移轉土地所有權予原
    告，上開土地使用借貸關係即應認已經切斷，亦即被承受訴
    訟人林李鑾及其繼承人不得再持上開使用借貸關係，對原告
    主張權利。
  (七)縱  鈞院認原告等應依繼承關係承受上開土地使用借貸關係
    ，惟被承受訴訟人林李鑾既已經搬離系爭房屋，而將房屋出
    租於第三人居住使用，且又已過逝，被告即承受訴訟人亦未
    居住於系爭房屋，被告已無繼續使用系爭土地之必要，應認
    使用目的已經完成，原告等自得依民法第470 條第1 項規定
    請求被告拆除系爭房屋並返還系爭土地。
貳、被告方面
一、聲明：
  (一)駁回原告之訴及其假執行之聲請。
  (二)訴訟費用由原告負擔。
  (三)如為被告不利之判決願供擔保請免假執行。
二、陳述
  (一)系爭二筆土地所有權本係兩造之祖母李許好所有，有舊土地
    謄本可憑。外人李許好生前是基於其所有之系爭二筆土地，
    遲早應由訴外人李清輝（即原告等之父）、林李鑾兄妹二人
    平均繼承，因鑑於原告之父李清輝於5 、60年間經營貨運行
    不善及揮霍，將位於斗六市○○路17-1、17-2地號兩處房地
    抵押貸款，其後因無力償還，致遭債權人聲請法院拍賣，深
    覺對其女即被承受訴訟人林李鑾有所虧欠，遂立據同意提供
    系爭土地予被承受訴訟人林李鑾建築系爭房屋，預為日後遺
    產繼承分配方式，有訴外人李許好出具之土地使用權同意書
    及在該地上建造完成之系爭房屋獲雲林縣政府建設局核發之
    使用執照可稽；被承受訴訟人林李鑾並於81年4 月間依法向
    地政機關辦理建物所有權第一次登記，經登記機關依當時的
    土地登記規則第77條、第65條規定公告15日，於公告期間內
    迄無土地暨建物權利關係人提出異議後，於81年5 月18日發
    給被承受訴訟人林李鑾建號2886號建築改良物所有權狀在案
    ，故被告使用系爭土地，應有正當權源。
  (二)原告三人係訴外人李清輝之子，也是被承受訴訟人林李鑾之
    親侄，與被告丁○○是姑表兄弟，同為訴外人李許好之孫，
    屬其直系血親卑親屬二親等。兩造之祖母李許好生於1 年5
    月30日，病歿於81年3 月3 日，生前均與長子李清輝同住，
    原告三人假以買賣為原因於80年11月14日取得係爭二筆地所
    有權時，在兩造祖母李許好病歿前三個月，其以年邁之祖母
    是否在清醒及自由意志下「出售」系爭二筆地？價金多少？
    如何付款？短暫的三個月內錢用到哪裡去？等等是否有藉「
    買賣」之虛，而行掠奪之實，也令人存有合理的懷疑。
  (三)退而言之，房屋性質上不能與土地使用權分離而存在，亦即
    使用房屋必須使用該房屋之基地，應為眾所周知之事，原告
    所謂「買受」系爭二筆地，至今已歷18年之久，其間尚容許
    其基地使用人之至親姑媽即被承受訴訟人林李鑾為系爭房屋
    所有權之保存登記等情觀之，至少猶可認定已默許被告之母
    林李鑾繼續使用系爭土地，何來無權佔有可言。原告三人倘
    急須索取系爭土地，理應依現值價購系爭建物。
    理    由
壹、程序方面：
    按當事人死亡者，訴訟程序在有繼承人、遺產管理人或其他
    依法令應續行訴訟之人承受其訴訟以前當然停止。第168 條
    至第172 條及前條所定之承受訴訟人，於得為承受時，應即
    為承受之聲明。他造當事人，亦得聲明承受訴訟。民事訴訟
    法第168 條、第175 條分別定有明文。查原告三人起訴時係
    以被承受訴訟人林李鑾為被告，惟林李鑾於訴訟中（99 年4
    月30日）死亡，而其繼承人固包含被告丁○○及訴外人林秀
    貞、林易涵、廖博忠、廖尚彥、廖尚濂等6 人，然因訴外人
    林秀貞、林易涵、廖博忠、廖尚彥、廖尚濂等5 人已向本院
    聲明拋棄繼承，並經本院准予備查，有死亡證明書、繼承系
    統表、戶籍謄本及本院99年5 月29日雲院恭家司溫覺99司繼
    字第405 號函在卷可稽。故本件應僅由被告丁○○聲明承受
    訴訟，則被告丁○○依民事訴訟法第175 條第2 項規定於99
    年5 月26日聲明承受訴訟，核無不合，應予准許。
貳、兩造不爭執事項：
一、系爭二筆土地之原所有權人為訴外人李許好，而訴外人李許
    好係兩造之祖母，於81年3 月3 日死亡；訴外人李清輝係原
    告三人之父，於87年8 月30日死亡。
二、系爭房屋為被承受訴訟人林李鑾（即訴外人李許好之女兒）
    所建造，於81年3 月16日建築完成，並於81年5 月18日為建
    築物所有權第一次登記，目前系爭房屋仍登記為訴外人林李
    鑾所有，而訴外人林李鑾已於99年4 月30日死亡。
三、系爭房屋目前出租於第三人李瑞城。
、兩造爭執之事項：
一、被承受訴訟人林李鑾就系爭房屋占有使用系爭土地，是否有
    正當權源？
二、原告三人請求被告拆屋還地，有無理由？
肆、法院的判斷：
一、被承受訴訟人林李鑾就系爭房屋占有使用系爭土地，是否有
    正當權源？
  (一)系爭二筆土地原所有權人為訴外人李許好，有系爭二筆土地
    舊登記謄本在卷可稽，復為兩造所不爭執。另依被告所提出
    由訴外人李許好於65年出具之土地使用權同意書，記載同意
    被承受訴訟人林李鑾於系爭二筆土地上建築二層磚造建築物
    1 棟，且雲林縣政府建設局於65年8 月16日准予給照使用，
    起造人姓名為被承受訴訟人林李鑾，有被告所提出之上開土
    地使用權同意書及（65）（雲）營使字第240 號之雲林縣政
    府建設局使用執照影本在卷可憑，則被告抗辯稱訴外人李許
    好提供系爭二筆土地予自己之女兒即被承受訴訟人林李鑾建
    造系爭房屋居住，應屬可信。依一般經驗法則，堪認訴外人
    李許好與被承受訴訟人林李鑾間原有使用借貸關係存在。則
    原告主張李許好未同意被承受訴訟人林李鑾於系爭二筆土地
    上建造系爭房屋居住使用，不足採信。
  (二)又系爭二筆土地於80年11月14日以買賣為登記原因，由原告
    三人共同取得所有權，有原告提出之土地登記謄本在卷可證
    ；系爭房屋於81年3 月16日建築完成，並於81年5 月18日為
    建築物所有權第一次登記，亦有建物登記謄本在卷可查；且
    觀原告三人住址，均長年居住於系爭房屋附近，與被承受訴
    訟人林李鑾又是近親，揆諸經驗法則，原告三人對於祖母李
    許好同意被承受訴訟人林李鑾於系爭二筆土地上建築二層磚
    造建築物1 棟居住使用之事實，應無不知之理。則自原告三
    人取得系爭二筆土地之所有權起，至提起本件訴訟（98年11
    月26日）時，業已經過18年之久，其間均容許基地使用人之
    姑媽即被承受訴訟人林李鑾為系爭房屋及基地之使用，堪認
    原告已默示同意與訴外人林李鑾，就系爭房屋坐落之系爭二
    筆土地成立使用借貸關係。故被承受訴訟人林李鑾就系爭房
    屋占用系爭土地，堪認有正當權源。
  (三)依上所述，原告主張原告之祖母縱有同意被承受訴訟人林李
    鑾建造系爭房屋居住使用，嗣後原告之祖母既以買賣為原因
    移轉土地所有權予原告，上開土地使用借貸關係即應認已經
    切斷，亦即被承受訴訟人林李鑾及其繼承人不得再持上開使
    用借貸關係，對原告主張權利云云，在原告與被承受訴訟人
    林李鑾間就系爭二筆土地成立之使用借貸關係，如後述得認
    為依借貸之目的使用完畢前，原告此部分之主張為不可採。
二、原告三人請求被告拆屋還地，有無理由？
  (一)按「契約未定期限者，借用人應於依借貸之目的使用完畢時
    返還之，此觀民法第470 條規定自明。兩造間就系爭房屋所
    坐落之系爭土地有未定期限之使用借貸關係，而被上訴人借
    用系爭土地之目的，既為繼續使用被上訴人或其先人前所建
    造之房屋居住為目的，自以被上訴人使用系爭土地之目的完
    畢，即其無繼續居住系爭房屋或該房屋不堪使用時，返還期
    限始屆至。」有最高法院87年度台上字第2095號判決要旨可
    資參照。
  (二)依前所述，原告與被告之被承受訴訟人林李鑾間就系爭房屋
    所占用之系爭二筆土地，有未定期限之使用借貸關係，而被
    告之被承受訴訟人林李鑾借用系爭二筆土地之目的，既為繼
    續使用系爭房屋供居住之用，自以被承受訴訟人林李鑾使用
    系爭二筆土地之目的完畢即其無繼續居住系爭房屋或該房屋
    不堪使用時，返還期限即屆至，應可認定。被告雖抗辯訴外
    人李許好同意被承受訴訟人林李鑾於系爭二筆土地上建築系
    爭房屋，預為日後遺產繼承分配方式云云，然原告三人取得
    系爭二筆土地所有權之原因為買賣，並非繼承，李許好既於
    生前將系爭二筆土地所有權移轉登記為原告所有，即可認定
    被告此一主張為不可採。被告雖又質疑訴外人李許好是否在
    清醒及自由意志下「出售」系爭二筆地？價金多少？如何付
    款？短暫的三個月內錢用到哪裡去？等等是否有藉「買賣」
    之虛，而行掠奪之實云云，惟並未舉證以實其說，則系爭二
    筆土地既登記為原告所有，原告即得行使所有人之權利，被
    告此部分之抗辯為無理由。況且訴外人李許好已於81年3 月
    3 日死亡，被告若對訴外人李許好遺產分配方式有意見，亦
    應於繼承發生時主張，遲至今日面臨被請求始為此主張，亦
    難採信。
  (三)又系爭房屋目前出租於第三人李瑞城，為兩造所不爭執，被
    告雖辯稱被承受訴訟人林李鑾將房子出租給他人住，是因為
    她患有糖尿病，長期住在醫院，所以將房子出租給他人以補
    貼醫療費云云，惟被承受訴訟人林李鑾已於99年4 月30日死
    亡，已無被告所稱之情況存在。而被承受訴訟人林李鑾之繼
    承人即被告丁○○任職於基隆市警察局，每年有相當不少之
    收入，且於台北縣瑞芳鎮亦置有不動產，有稅務電子閘門財
    產所得調件明細表在卷可參，堪認其並無居住系爭房屋之必
    要。則依上開說明，原告三人與被承受訴訟人林李鑾間就系
    爭房屋坐落之系爭二筆土地成立之使用借貸關係，至遲於林
    李鑾死亡時，即應認為依借貸之目的使用完畢。再「使用借
    貸未定期限者，借用人應於依借貸之目的使用完畢時返還借
    用物，此觀民法第四百七十條第一項之規定自明，此際，於
    依借貸之目的使用完畢之時，使用借貸關係終了，斯時起，
    使用借貸關係歸於消滅，此與借用人是否已受返還之請求無
    關，蓋此種情形，與同條第一項但書以及同條第二項所定情
    形，需經貸與人請求返還時，借貸關係始行終了者不同。」
    （最高法院75年度台上字第2374號判決要旨參照）。故借用
    人於依借貸之目的使用完畢時，倘未返還借用物，仍繼續占
    用，即屬無權占有。
  (四)按「所有人對於無權佔有或侵奪其所有物者，得請求返還之
    。對於妨害其所有權者，得請求除去之。有妨害其所有權之
    虞者，得請求防止之。」民法第767 條第1 項定有明文，本
    件被告雖自林李鑾繼承系爭房屋之所有權，惟林李鑾與原告
    三人間就系爭土地之使用借貸關係既歸於消滅，被告所有之
    系爭房屋占有附圖所示Ｂ部分面積11.82 平方公尺、Ａ部分
    面積40.77 平方公尺土地，即屬無權占有。從而，原告三人
    依據所有物返還請求權，請求被告將系爭房屋拆除後返還系
    爭土地，為有理由，應予准許。
伍、本件既依上述理由而為判決，兩造其餘攻擊防禦方法，經審
    酌後核與判決結果無影響，不再一一贅述。
陸、原告陳明願供擔保，請准宣告假執行，被告亦陳明願供擔保
    ，請准免為假執行，經核均無不合，爰分別酌定相當之擔保
    金額，均予准許。
柒、結論：本件原告之訴為有理由，並依民事訴訟法第78條、第
    390 條第2 項、第392 條第2 項判決如主文。
中    華    民    國    99    年    8     月    4    日
                  民事第一庭    法  官  邱瑞裕
以上正本係照原本作成
如對本判決上訴，須於判決送達後20日內向本院提出上訴狀
中    華    民    國    99    年    8     月    4    日
                                書記官  陳文明

司法院資訊處製作；財團法人民間司法改革基金會備份。
